ACORDAO-COMPLETO-2545656

ACÓRDÃO 4157/2022 ATA 27/2022 - SEGUNDA CÂMARA

VISTOS, relatados e discutidos estes autos em que se analisa ato de concessão de aposentadoria emitido pelo Instituto Federal de Educação, Ciência e Tecnologia do Pará em benefício do Sr. Alberto Dias Sabio. 
ACORDAM os Ministros do Tribunal de Contas da União, reunidos em Sessão da 2ª Câmara, ante as razões expostas pelo Relator, e com fulcro no inciso III do art. 71 da Constituição Federal e nos arts. 1º, inciso V, e 39, inciso II, da Lei 8.443/1992, c/c o art. 259, inciso II, do Regimento Interno/TCU, em:
9.1. reconhecer o registro tácito do ato de aposentadoria de interesse do Sr. Alberto Dias Sabio, em atenção ao Recurso Extraordinário 636.553 decidido pelo Supremo Tribunal Federal;
9.2. restituir os autos à Sefip, para que observe o disposto no subitem 9.2.3 do Acórdão 122/2021-TCU-Plenário; e
9.3. dar ciência desta deliberação ao interessado.

Ato de concessão de aposentadoria emitido pelo Instituto Federal de Educação, Ciência e Tecnologia do Pará em benefício do Sr. Alberto Dias Sabio.

Segunda Câmara

Instituto Federal de Educação, Ciência e Tecnologia do Pará.

3. Interessado: Alberto Dias Sabio (XXX.992.512-XX).

13.1. Ministros presentes: Bruno Dantas (Presidente), Augusto Nardes, Aroldo Cedraz e Antonio Anastasia.
13.2. Ministros-Substitutos presentes: Marcos Bemquerer Costa (Relator) e André Luís de Carvalho.

MARCOS BEMQUERER

Trata-se de ato de concessão inicial de aposentadoria deferida pelo Instituto Federal de Educação, Ciência e Tecnologia do Pará em benefício do Sr. Alberto Dias Sabio.
2.	 A Secretaria de Fiscalização de Integridade de Atos e Pagamentos de Pessoal e de Benefícios Sociais - Sefip analisou o processo, concluindo haver irregularidade na concessão, conforme a instrução inserta à peça 5, assim vazada: 
"9. Ato: 127866/2020 - Inicial - Interessado: ALBERTO DIAS SABIO - CPF: XXX.992.512-XX
9.1. Parecer do Controle Interno: considerar o ato legal.
9.2. Constatações e análises: 
9.2.1. Houve o registro de pelo menos uma rubrica com 'denominação para análise pelo TCU = Decisão judicial -15277 - DECISAO JUDICIAL TRAN JUG AT. (Decisão judicial - Outros) - R$ 2.333,76.'
a.	Justificativa do Gestor de Pessoal: não há. Verificação efetuada no âmbito do TCU.
b.	Análise do Controle Interno: não há. Verificação efetuada no âmbito do TCU.
c.	Análise da Equipe Técnica: ilegal.
Trata-se parcela remuneratória intitulada como 'DECISAO JUDICIAL TRAN JUG AT', no valor de R$ 2.333,76, paga com base em decisão judicial proferida no âmbito do processo 0072200-58.1991.5.08.006, que tramitou na Justiça do Trabalho da 8º Região, [em que] o servidor obteve decisão favorável no sentido impedir que o Instituto Federal de Educação, Ciência e Tecnologia do Pará retirasse o pagamento da recomposição salarial referente ao IPC de 84,32%, correspondente ao mês de março/1990.
O entendimento deste Tribunal é no sentido de que a hora extra é vantagem própria do regime celetista e, por isso, incompatível com o regime estatutário. A manutenção de pagamentos relativos a essa vantagem apenas seria admissível se fosse necessário assegurar, imediatamente após a transposição ao Regime Jurídico Único (RJU) , a irredutibilidade da remuneração. Nessa hipótese, a vantagem seria paga sob a forma de VPNI e paulatinamente compensada nos aumentos subsequentes conferidos ao funcionalismo, até seu completo desaparecimento. Nesse sentido foi o Acórdão 3787/2020-TCU-Primeira Câmara, de relatoria do Ministro Vital do Rêgo.
Assim, entende-se que não há respaldo legal para manutenção do pagamento dessa parcela, após a transposição ao RJU e leis que reestruturaram a carreira.
Contudo é evidente que não cabe ao TCU discutir ou desconstituir decisões judiciais transitadas ou não em julgado. Não pode o TCU negar a força da decisão judicial, por discordar de seus fundamentos e, muito menos, determinar o descumprimento da sentença, ainda que flagrantemente ilegal, injusta e incorreta.
Todavia a existência de decisão judicial ou administrativa contrária ao entendimento do TCU não impede a apreciação do ato para fins de registro. Em apreciação de atos de pessoal, o TCU pode manifestar entendimento diferente do declarado por outras instâncias do Poder Judiciário ou da Administração Pública, inclusive mediante o julgamento pela ilegalidade dos atos de aposentadoria amparados por decisão judicial.
O TCU exerce a sua jurisdição independentemente das demais instâncias. O Tribunal possui competências próprias e privativas, estatuídas pela Constituição Federal e pela sua Lei Orgânica, inexistindo vinculação entre o processo do TCU e outro versando sobre idêntica matéria no âmbito do Poder Judiciário ou da Administração Pública.
Portanto o TCU pode promover apreciação de mérito pela ilegalidade de ato de pessoal, em posição contrária ao decidido pelo Poder Judiciário. Todavia, respeitando a instância judicial, não serão propostas por esta Unidade Técnica determinações para a supressão da parcela incorporada com amparo em decisão judicial transitada em julgado, como é o caso concreto.
9.2.2. Ato e-Pessoal em substituição a ato Sisac devolvido de acordo com comunicado da presidência do TCU. Data de encaminhamento do ato Sisac ao TCU: 08/06/2017.
a.	Justificativa do Gestor de Pessoal: não há. Verificação efetuada no âmbito do TCU.
b.	Análise do Controle Interno: não há. Verificação efetuada no âmbito do TCU.
c.	Análise da Equipe Técnica: legal.
Ato em substituição a ato SISAC devolvido com entrada original no TCU na data de 8/6/2017.
9.3. O quadro resumo de ocorrências e, quando for o caso, o detalhamento da norma legal e da jurisprudência para as inconsistências acima elencadas encontram-se no anexo II desta instrução. 
 (...) 
PROPOSTA DE ENCAMINHAMENTO
11. Ante o exposto, com fundamento no art. 71, inciso III, da Constituição Federal, no art. 1º, inciso V, e art. 39, incisos I e II, da Lei 8.443/1992, no art. 260 do Regimento Interno do Tribunal de Contas da União, propõe-se: 
11.1. considerar ILEGAL e recusar registro do ato de aposentadoria de ALBERTO DIAS SABIO do quadro de pessoal do Instituto Federal de Educação, Ciência e Tecnologia do Pará, com base nos arts. 71, inciso III, da Constituição Federal, 1º, inciso V, e 39, inciso II, da Lei 8.443/1992 e 260, § 1º, do Regimento Interno/TCU;
11.2. com fulcro no art. 262, caput, do Regimento Interno deste Tribunal, determinar ao Instituto Federal de Educação, Ciência e Tecnologia do Pará que: 
11.2.1. no prazo de trinta dias, contados da ciência da decisão, envie a este Tribunal documentos comprobatórios de que o interessado cujo ato foi impugnado está ciente do julgamento deste Tribunal;
11.2.2. dê ciência, no prazo de quinze dias, contados da notificação, do inteiro teor desta deliberação ao interessado, alertando-o de que o efeito suspensivo proveniente da interposição de eventuais recursos junto ao TCU não o exime da devolução dos valores percebidos indevidamente, caso o recurso não seja provido."
3.	O escalão dirigente da Sefip e o Ministério Público de Contas, representado pela Procuradora-Geral Cristina Machado da Costa e Silva, em substituição ao Procurador Sérgio Ricardo Costa Caribé, alinharam-se ao exame e ao encaminhamento sugeridos pela instrução acima reproduzida (peças 6 a 7) . 
	É o Relatório.

não há.

Procuradora-Geral Cristina Machado da Costa e Silva, em substituição ao Procurador Sérgio Ricardo Costa Caribé.

PESSOAL. APOSENTADORIA. PAGAMENTO DE RUBRICA JUDICIAL REFERENTE A PLANO ECONÔMICO. FALTA DA NECESSÁRIA ABSORÇÃO DA REFERIDA PARCELA PELA SUPERVENIENTE REESTRUTURAÇÃO DO PLANO GERAL DE CARGOS. DECURSO DE CINCO ANOS DESDE A ENTRADA DO ATO NO TCU. APLICAÇÃO DA TESE DO "REGISTRO TÁCITO" DEFINIDA PELO SUPREMO TRIBUNAL FEDERAL. REGISTRO DO ATO. CIÊNCIA AO INTERESSADO.

APOSENTADORIA (APOS)

Secretaria de Fiscalização de Integridade de Atos e Pagamentos de Pessoal e de Benefícios Sociais (Sefip).

Em apreciação ato de concessão inicial de aposentadoria deferida pelo Instituto Federal de Educação, Ciência e Tecnologia do Pará em benefício do Sr. Alberto Dias Sabio.
2. 		A Secretaria de Fiscalização de Integridade de Atos e Pagamentos de Pessoal e de Benefícios Sociais - Sefip constatou que o interessado recebe rubrica judicial relativa à incorporação de plano econômico, Índice de Preço ao Consumidor - IPC de 84,32% (Plano Collor/1990) , no valor de R$ 2.333,76 (peça 3, p. 3) , sem a devida absorção mediante reajustes posteriores concedidos ao ex-servidor. 
3.		Em substância, a secretaria especializada propõe a ilegalidade da concessão, com a negativa de registro do ato. A esse encaminhamento se alinhou o Ministério Público de Contas.
4.		É pacífico, nesta Casa de Contas, o entendimento de que os valores decorrentes de planos econômicos, ainda que amparados em decisão judicial, não se incorporam indefinidamente aos vencimentos do beneficiário, pois têm natureza de antecipação salarial, devendo ser absorvidos ou eliminados nas reestruturações futuras da carreira ou quando da ocorrência de reajustes salariais.
5.		Nesse sentido, cito, entre outros, o seguinte precedente colhido da ferramenta de pesquisa do Tribunal "Jurisprudência Selecionada":
Acórdão 1614/2019-TCU-Plenário (rel. Ministra Ana Arraes) 
"Devem ser absorvidas ou eliminadas da estrutura remuneratória dos servidores públicos federais, conforme o caso, o pagamento das seguintes rubricas judiciais: a) Plano Bresser (reajuste de 26,06%, referente à inflação de junho de 1987) ; b) URP de abril e maio de 1988 (16,19%) ; c) Plano Verão (URP de fevereiro de 1989, com o índice de 26,05%) ; d) Plano Collor (1990, com o índice de 84,32%) ; e) incorporação de horas extras; f) vantagem pessoal do art. 5º do Decreto 95.689/1988, concedida com o fito de evitar o decesso remuneratório em razão do reenquadramento de docentes e técnicos administrativos no Plano Único de Classificação e Retribuição de Cargos e Empregos; g) percentual de 28,86%, referente ao reajuste concedido exclusivamente aos militares pelas Leis 8.622/1993 e 8.627/1993, posteriormente estendido aos servidores civis pela Medida Provisória 1.704/1998; h) percentual de 3,17%, em função de perda remuneratória decorrente da aplicação errônea dos critérios de reajuste em face da URV  (referente ao Plano Real) ; e i) percentual de 10,8%, concedido exclusivamente para proventos de aposentadoria e pensão civil." (grifos acrescidos) 
6.	De ressaltar que a absorção dessa parcela com o surgimento de novas estruturas remuneratórias não contraria a decisão judicial que a instituiu e, por conseguinte, não vai de encontro à segurança jurídica e à coisa julgada, conforme assentou o Supremo Tribunal Federal (STF) no Recurso Extraordinário (Repercussão Geral) 596.663.
7.		Nesse sentido, a parcela relativa ao IPC não deveria mais subsistir, haja vista que o valor de 84,32% foi integralmente compensado ao longo dos anos por meio de reestruturações de carreira e aumentos ocorridos posteriormente ao provimento jurisdicional e, por isso, deveria a rubrica relativa a plano econômico ter sido absorvida pelos reajustes posteriores. 
8.	Nada obstante essa interpretação, verifico que o ato de concessão em análise ingressou nesta Casa de Contas, originariamente, em 8/6/2017 (peça 3, p. 1 e 3) , apresentando lapso temporal superior a cinco anos entre a disponibilização da aposentadoria ao Tribunal e o exame por parte desta Corte. 
9	Lembro que o STF fixou, nos autos do RE 636.553/RS (com repercussão geral) , o prazo de cinco anos para que o TCU registrasse os atos de concessão inicial de aposentadoria, reforma ou pensão, após o qual serão considerados "tacitamente registrados".
10. 	Sobre o tema, o Plenário desta Casa, por meio do Acórdão 122/2021 (rel. min. Walton Alencar Rodrigues) , decidiu: 
"9.2. ordenar à Segecex que, em conjunto com a Sefip:
 (...)  
9.2.2. identifique, entre os atos constantes da base de dados do Sistema de Apreciação e Registro de Atos de Admissão e Concessões (Sisac) e ou do Sistema de Atos de Pessoal (e-pessoal) pendentes de julgamento, aqueles que, à luz da decisão exarada pelo STF no Recurso Extraordinário 636.553/RS, devem ser considerados tacitamente registrados; 
9.2.3. identifique, entre os atos selecionados segundo o critério acima, aqueles que contenham algum tipo de ilegalidade e cujos prazos para revisão de ofício encontram-se em curso, adotando medidas sistematizadas para que sejam, com a maior brevidade possível, submetidos aos procedimentos de revisão de ofício, com fulcro no art. 54 da Lei 9.784/1999, c/c o art. 260, § 2º, do Regimento Interno do TCU;"
11. 	Em consequência, deve-se aplicar o entendimento acima indicado a este processo para considerar tacitamente registrado o ato de aposentadoria em questão, determinando à Sefip que observe o disposto no subitem 9.2.3 do Acórdão 122/2021-TCU-Plenário, acerca da possibilidade de interpor revisão de ofício.
		Ante o exposto, manifesto-me por que seja adotada a deliberação que ora submeto a este Colegiado.
TCU, Sala das Sessões, em 9 de agosto de 2022.
MARCOS BEMQUERER COSTA 
Relator